【裁判字號】    99,簡上,69
【裁判日期】    990602
【裁判案由】    回復原狀   等
【裁判全文】
臺灣高雄地方法院民事判決              99年度簡上字第69號
上  訴  人  天然成企業有限公司
法定代理人  戊○○
訴訟代理人  黃振銘律師
被  上訴人  交通部臺灣鐵路管理局貨運服務總所高雄貨運服務
            所
法定代理人  乙○○
訴訟代理人  鍾夢賢律師
上列當事人間請求回復原狀等事件，上訴人對於民國98年12月16
日本院高雄簡易庭98年度雄簡字第2870號第一審判決提起上訴，
經本院於民國99年5 月19日言詞辯論終結，判決如下：
    主      文
上訴駁回。
第二審訴訟費用由上訴人負擔。
    事實及理由
一、上訴人起訴主張：伊於民國97年3 月6 日向被上訴人承租坐
    落高雄市○○區○○段282 地號土地之部分空地（面積440
    平方公尺，下稱系爭土地），約定租賃期間自97年4 月20日
    起至102 年4 月19日止共計5 年，每月租金為新臺幣（下同
    ）29,000元，伊除已預繳第1 個月租金外，並依約繳納履約
    保證金87,000元，且提供伊所有台灣銀行存單號碼第000000
    0 號、面額30萬元之定期存單設質予被上訴人，以擔保契約
    義務之履行（下稱系爭租約），又伊承租系爭土地之目的乃
    欲用以堆置所販售天然健康食品等貨物，而該等產品具有單
    價高、易受侵蝕之特性，故放置貨品之場所需具有封閉空間
    、牆垣璧體等結構以確保貨品之安全及品質，是以於兩造簽
    訂系爭租賃契約後，伊隨即依約將所欲搭建之地上物建築設
    計圖送請被上訴人審查，詎被上訴人竟以該地上物設計樣式
    不符系爭租賃契約所約定蓬簷以下四周應透空、不得設置璧
    體門窗等條件為由，拒絕伊於系爭土地上搭建地上物，致伊
    無從使用系爭土地。嗣伊又於97年4 月16日再度送交建築設
    計圖，同時要求被上訴人應於3 日內完成審核，豈料被上訴
    人竟逾期仍未完成審核，則被上訴人既拒絕同意伊依設計圖
    樣式興建倉庫，致伊無從達成承租系爭土地之契約目的，復
    遲延審核伊所提出之設計圖，顯均已構成不完成給付，故伊
    自可依不完全給付之規定解除系爭租賃契約，並依民法第25
    9 條第1 、2 款之規定，請求被上訴人返還業已支付之租金
    29,000元、履約保證金87,000元，同時解除前揭定期存單質
    權之設定等語。並聲明：(一)被上訴人應返還上訴人116,000
    元，及自97年5 月12日起至清償日止按年息5 ％計算之利息
    。(二)被上訴人應同意塗銷由上訴人所提供臺灣銀行第000000
    0 號、金額30萬元之定期存單所設定被上訴人為質權人之質
    權，並配合辦理相關手續。(三)願供擔保請准予就訴之聲明第
    1 項請求，併予宣告假執行。
二、被上訴人則以：伊固將系爭土地出租於上訴人，並拒絕上訴
    人依其設計圖樣式、結構興建地上物，惟依系爭租約第3 條
    約定，系爭土地本僅得作為置場、停車場之用途，第21條特
    約事項則約定系爭土地係依契約訂立時之現況即空地出租，
    若承租人欲設置雨棚、圍籬或其他簡易性臨時性設施時，除
    在不影響鐵路局站場營運安全及觀瞻原則下，得向出租人提
    出申請外，並應經出租人審核同意後，始得設置。是於上訴
    人提出興建地上物之申請後，伊本具有是否同意上訴人興建
    地上物之裁量空間，並無必須依上訴人之申請內容同意興建
    地上物之義務。況依上訴人所提出地上物設計圖內容觀之，
    其樣式、結構均不符上揭契約約定之簡易臨時性設施特性，
    是以伊雖拒絕上訴人依其設計圖內容於系爭土地上興建地上
    物，亦無違系爭租賃契約約定內容，而無不完全給付之情等
    語資為抗辯。並聲明：上訴人之訴駁回。
三、原審判決就被上訴人之聲明請求為全部敗訴之判決，上訴人
    不服提起上訴，除援用原審之主張及陳述外，另補稱：兩造
    於訂立系爭租約前，被上訴人之主任丙○○即知上訴人租用
    系爭土地乃係用以堆放高單價之保健食品而需建造倉庫使用
    ，是被上訴人於系爭租約訂立後再行反對伊建造倉庫有違誠
    信原則等語，並聲明：(一)原判決廢棄。(二)被上訴人應返還上
    訴人116,000 元，及自97年5 月12日起至清償日止按年息5
    ％計算之利息。(三)被上訴人應返還臺灣銀行第0000000 號、
    金額30萬元之定期存單與上訴人，並提出質權消滅通知書予
    臺灣銀行以辦理質權消滅手續。被上訴人對上訴人之上訴則
    聲明：上訴人之上訴駁回。
四、兩造不爭執事項：
  (一)兩造於97年3 月6 日簽訂租賃契約，由上訴人向被上訴人承
    租系爭土地，租期自97年4 月20日起至102 年4 月19日止共
    計5 年，每月租金為29,000元，上訴人除已預繳第1 個月租
    金外，並依約繳納履約保證金87,000元，以及提供上訴人所
    有臺灣銀行存單號碼第0000000 號、面額30萬元之定期存單
    設質予被上訴人，以擔保契約義務履行。
  (二)上訴人於系爭租約簽訂後隨即檢附地上物設計圖向被上訴人
    提出興建地上物之申請，惟經被上訴人審核後，於97年4 月
    10日以「本案用途限制作置場、停車場與租賃契約規定（設
    施雨棚、圍籬或簡易臨時性設施等）不符，蓬簷以下四周應
    透空，不得設置壁體門窗。」為由，拒絕同意上訴人依檢附
    之設計圖樣式興建地上物。
  (三)依上訴人提出之地上物設計圖所示，其所欲於系爭土地上興
    建之地上物係採鋼骨結構、四周設有密封牆壁及獨立出入口
    ，內部則為磚造隔牆，同時設有浴廁及污水處理設施。
  (四)上訴人兩次提出之設計圖內容相同。
  (五)系爭租約第21條特約事項第5 款約定：「本租賃物以現況出
    租，乙方（即上訴人）如須設置雨棚、圍籬或其他簡易臨時
    性設施，應在不影響鐵路局站場營運安全及觀瞻原則下，事
    先繪製圖說並檢附書面相關資料向甲方（即被上訴人）提出
    申請，經甲方審核同意後..始得設施。..」、第7 款約定：
    「乙方搭建雨棚高度自地面起至簷高不得超過4 公尺，蓬簷
    以下四周可設適當圍籬」。
五、得心證之理由
    按因可歸責於債務人之事由，致為不完全給付者，債權人得
    依關於給付遲延或給付不能之規定行使其權利，民法第227
    條第1 項定有明文，而於債之關係中，債務人之給付義務包
    括主給付義務與從給付義務在內，從給付義務之違反，若致
    主給付義務無法依債之本旨履行，固亦構成不完全給付，惟
    無論如何，不完全給付規定之適用，仍須以當事人依契約約
    定內容負有給付義務為前提，若當事人依約本無給付義務存
    在，則自無違反義務而構成不完全給付之情可言。經查：
  (一)系爭租約第3 條約定系爭租賃標的使用限作置場、停車場，
    此有系爭租約在卷可按（見原審卷第6 頁），而系爭租約第
    21條特約事項第5 款、第7 款乃各約定：「本租賃物以現況
    出租，乙方（即上訴人）如須設置雨棚、圍籬或其他簡易臨
    時性設施，應在不影響鐵路局站場營運安全及觀瞻原則下，
    事先繪製圖說並檢附書面相關資料向甲方（即被上訴人）提
    出申請，經甲方審核同意後..始得設施。..」、「乙方搭建
    雨棚高度自地面起至簷高不得超過4 公尺，蓬簷以下四周可
    設適當圍籬」等語，而依上訴人提出之地上物設計圖所示，
    其所欲於系爭土地上興建之地上物係採鋼骨結構、四周設有
    密封牆壁及獨立出入口，內部則為磚造隔牆，同時設有浴廁
    及污水處理設施等情均如前述，則衡情系爭租約已約定系爭
    土地限於置場及停車場之用途，與其僅規範得設置雨棚、圍
    籬及其他簡易臨時性設施之條件而就構造複雜之倉庫等其他
    地上物種類卻未為規範，及雨棚之設置要求高度在4 公尺以
    下而限制其規模等情，足見系爭租約就系爭土地設置地上物
    之種類應有限制，即限於雨棚、圍籬或其他簡易臨時性設施
    而已，又上訴人所提出之設計圖結構繁複顯非上述之設施，
    則其所欲設置之倉庫是否為系爭租約規範所得設置之地上物
    即屬有疑，況被上訴人依約本具有審核之權，是上訴人主張
    其應為准許云云尚難採信。
  (二)又觀諸上開約定內容，系爭租約第3 條乃係用以約定系爭土
    地之用途，並非規範兩造得否設置地上物之約款者，至兩造
    間關於系爭土地得否設置地上物等設施乃係約定於第21條，
    是上訴人主張第3 條之「置場」應得解釋為得設置倉庫云云
    尚非可採。另系爭租約所附切結書雖提及系爭土地上所施設
    之雨棚、圍籬或其他設備（含定著物及從物）等語，惟「其
    他設備」一詞既係列於雨棚、圍籬之後，依前後文解釋，此
    應係指相類於雨棚、圍籬之其他設備，而其後括號內之定著
    物及從物自係指含此其他設備之定著物及從物，是尚難僅以
    「其他設備」一詞後括號內之定著物及從物未書明係何類之
    定著物及從物即認兩造未限制設置之地上物種類，上訴人主
    張依上開切結書可知系爭租約未限制地上物種類云云亦不可
    採。至上訴人所張貼之廣告固寫明「本土地、倉庫、房屋標
    租」，然本件所出租者係為土地，且其上並無倉庫，衡情若
    廣告張貼處係為土地而無倉庫、房屋，一般人即得推知所出
    租者係廣告內容三者中之土地，而非認定將來得建造倉庫使
    用，況兩造已於契約中約定出租者為土地，並限制地上物之
    設置，上訴人自難執此廣告主張得依系爭租約約定建置倉庫
    。
  (三)上訴人固主張被上訴人之主任丙○○於洽談之前即知其租用
    土地係用以堆置高單價之商品而需建造倉庫，且有同意其於
    系爭土地上設置倉庫，嗣被上訴人未為核准乃有違誠信原則
    云云，並舉證人即上訴人之職員丁○○於本院審理時到庭證
    述「丙○○於上訴人取得標單前有至上訴人處瞭解上訴人租
    用系爭土地之用途，而丙○○至上訴人處時，上訴人每次均
    有提到租用系爭土地是要搭蓋倉庫使用，惟丙○○雖未表示
    不可以搭蓋倉庫，但也沒有明確同意，其一直強調先送審，
    後續情況再說」等語為據，然此與證人丙○○證述其於簽約
    前未曾去過上訴人處，因簽約之前其並不認識上訴人等語相
    左，以證人丁○○係屬上訴人之員工，其與上訴人具有密切
    之利害關係，其證述既與證人丙○○所述相左，自需有其他
    佐證方得採信，惟上訴人就此並無其他舉證以實其說，則其
    主張被上訴人之主任本知其租用系爭土地係用以堆放高單價
    之商品云云自難採信，況證人即為上訴人設計倉庫之甲○○
    於本院審理時到庭證述「上訴人有說要經過臺北總所用印，
    而系爭租約上有寫明要求簡易設計，且其拿設計圖予丙○○
    觀看時，丙○○沒有說其設計圖不符約定，因審核權在臺北
    」等語，以證人甲○○僅為上訴人委託設計倉庫者，其與本
    件較無利害關係而得採信其證言，則依此上訴人顯知得否設
    置倉庫需經被上訴人臺北總所之同意，被上訴人並無決定之
    權，且於設計過程中丙○○亦無同意上訴人所提出之設計圖
    ，則衡情上訴人既知丙○○無審核之權，其應無以證人丙○
    ○同意設置倉庫之情為憑而租用系爭土地，是上訴人主張丙
    ○○同意其設置倉庫，嗣被上訴人未核准其設置倉庫有違誠
    信原則云云不足採信。
  (四)上訴人復主張其於97年4 月10日經被上訴人拒絕核准興建倉
    庫後，曾於97年4 月16日再度送交設計圖，同時要求被上訴
    人於3 日內完成審核，而被上訴人迄今仍未完成審核，亦已
    構成給付遲延、不完全給付之情云云，惟上訴人兩次提出之
    設計圖內容相同已如前述，又自被上訴人拒絕同意興建後，
    迄至同年4 月16日上訴人再度提出同一內容之設計圖請求審
    核，二者相距期間僅短短數日，衡情當時客觀情事應無重大
    變化，則被上訴人既已曾就該設計圖內容進行審核，並明示
    拒絕同意興建及拒絕理由，則於客觀情事無任何重大變化之
    情形下，上訴人於短短6 日內再度提出相同之設計圖要求被
    上訴人再度進行審核，實難認其業已依債之本旨實際提出供
    審核之內容，因此被上訴人自不負有再度進行審核之義務，
    是上訴人主張被上訴人遲延審核云云自非可採。
  (五)綜上所述，兩造業於系爭租約約定限制在系爭土地上設置地
    上物，而上訴人所欲設置之倉庫與系爭租約不符而未經被上
    訴人核准，且上訴人復無舉證被上訴人之主任丙○○於簽約
    前已知其租用系爭土地係用以設置倉庫，並予以同意之情，
    則被上訴人依約自得限制上訴人設置倉庫，而非當然負有應
    依上訴人申請內容同意興建地上物之從給付義務，又被上訴
    人亦無遲延審核之情，是上訴人主張被上訴人業已違反契約
    義務而構成不完全給付云云，自屬無據。
六、從而上訴人依不完全給付之法律關係解除系爭租約，而請求
    被上訴人返還租金、履約保證金及解除質權標的設定，為無
    理由，原審就此認事用法尚無違誤，自應予以維持，上訴意
    旨指摘原判決不當，求予廢棄改判為無理由，自應予駁回其
    上訴。
七、本件事證已臻明確，兩造其餘攻擊防禦方法及舉證，核與判
    決結果不生影響，爰不逐一論駁，併此敘明。
八、據上論結，本件上訴為無理由，依民事訴訟法第436 條之1
    第3項 、第449 條第1 項及第78條規定，判決如主文。
中    華    民    國    99    年    6     月    2     日
                  民事第四庭  審判長法  官  黃宏欽
                                    法  官  楊淑珍
                                    法  官  楊淑儀
正本係照原本作成。
本判決不得上訴。
中    華    民    國    99    年    6     月    2     日
                                    書記官  王資惠

司法院資訊處製作；財團法人民間司法改革基金會備份。
